【裁判字號】    97,上易,480
【裁判日期】    971223
【裁判案由】    損害賠償
【裁判全文】
臺灣高等法院民事判決                 97年度上易字第480號
上  訴  人
即被上訴人  甲○○
被上訴人
即上訴人    丙○○
訴訟代理人  顏文正律師
            乙○○
被上訴人    丁○○
訴訟代理人  江旻書律師
上列當事人間損害賠償事件，上訴人對於中華民國97年5月19日
臺灣台北地方法院97年度訴字第961號第一審判決提起上訴，經
本院於97年12月9日言詞辯論終結，判決如下：
    主  文
兩造上訴均駁回。
第二審訴訟費用由兩造各自負擔。
    事實及理由
一、上訴人即被上訴人甲○○（下稱甲○○）起訴主張：坐落於
    臺北市○○○路○段161巷41之1號、43號及45之1號之怡安大
    廈區分所有人，依於民國（下同） 86年8月30日區分所有人
    會議決議成立管理委員會並制訂規約。甲○○於90年4月4日
    取得怡安大廈43號5樓所有權， 並於96年1月9日經怡安大廈
    管理委員會（下稱管委會）推舉為主任委員，被上訴人丁○
    ○、被上訴人即上訴人丙○○（下稱丙○○）分別於96 年1
    月及4月間取得臺北市○○○路○段161巷41之1號及 45之1號
    房地，均含地下層（下稱41之1號及45之1號）所有權，丙○
    ○、丁○○擬將地面層規劃為多間小店鋪出租，經管委會告
    知社區地面層設計為停車場，高度不足2公尺， 不適於居住
    亦非商業用途，如欲變更使用用途，須向臺北市建築管理處
    （下稱建管處）申請變更用途後方能為之，惟丙○○、丁○
    ○仍不予理會，甚至設置鐵樁及鐵鍊強行霸佔社區法定空地
    。因甲○○身為主任委員，遂努力與丙○○、丁○○溝通，
    詎丙○○、丁○○誤認甲○○欲阻擾其計畫，竟寄發檢舉函
    至法務部、調查局、臺北市建築師公會紀律委員會各委員、
    台北市議會汪志冰議員、周柏雅議員、臺北市政府警察局大
    安分局黃勢清副分局長，不實指控甲○○違法亂紀、偽造文
    書、妨害自由、意圖謀奪他人產權等，甲○○為一職業建築
    師，丙○○、丁○○上開行為已使甲○○名譽嚴重受損等情
    。爰依民法第184條第1項前段、第185條及第195條第1項規
    定起訴，求為命：丙○○、丁○○應連帶給付甲○○新臺幣
    （下同）150萬元，及自起訴狀繕本送達翌日即97年1月1日
    起至清償日止，按年息5%計算之利息。（原審關於金錢請求
    部分判命丙○○應給付甲○○10萬元本息，並駁回甲○○其
    餘之請求，丙○○就其敗訴部分聲明不服，甲○○亦就其敗
    訴部分中之20萬元本息部分聲明不服，其餘未據聲明不服部
    分已告確定。甲○○於原審另請求丙○○、丁○○連帶登報
    道歉部分，經原審判決駁回，甲○○上訴後又撤回未聲明不
    服，亦已告確定）。並上訴及答辯聲明：(一)原判決關於駁回
    甲○○下列第(二)項聲明部分廢棄。(二)丙○○、丁○○應連帶
    給付甲○○20萬元，及自起訴狀繕本送達翌日起至清償日止
    ，按年息5%計算之利息。
二、丙○○則以：怡安大廈區分所有人會議及規約將法定空地劃
    設停車位，已違反公寓大廈管理條例第9條第2項規定，依民
    法第72條規定，應屬無效，且經臺北市政府都市發展局（下
    稱都發局）二次函令管委會指明法定空地之使用已違反法令
    ，然時任主任委員之甲○○，不予置理，仍將其車子停放在
    法定空地上，丙○○於系爭檢舉函中指「主委帶頭繼續違法
    ，無視建管單位公文警告之存在」，即屬有據，並無何故意
    或過失可言。 丙○○於96年4月27日區分所有權人會議中之
    發言遭制止，且排除丙○○管理委員之被選舉權，因此丙○
    ○於檢舉函中稱「涉嫌偽造文書、製造對立」亦屬有據。且
    丁○○曾於96年1月25日申請變更使用執照， 惟甲○○以聯
    合議員召開記者會之方式，向建管處之官員施壓，將丙○○
    塑造為強行占用法定空地之惡霸，亦損及丙○○之名譽權，
    丙○○不得已向台北市建築師公會之紀律委員會各委員及有
    關機關寄送檢舉函，然而各受理單位、機構，均未予處理，
    顯見並無損及甲○○之權益。 另怡安大廈外牆於96年4月間
    即懸掛布條，內容為：抗議本社區公共設施地面層法定停車
    場、地下層防空避難室，被蓄意巧取。本社區提出嚴重抗議
    ，並將依法追討等語，惟41之1號1樓為丙○○所專用，地下
    層亦非防空避難室，身為主任委員之甲○○對此行為放任不
    予處理，已損害丙○○名譽。綜上，系爭檢舉函所指均有憑
    據，並無損及甲○○之名譽，亦無影響甲○○執行建築業務
    ，故甲○○之上訴為無理由。且甲○○之上述行為亦與有過
    失，依民法第217條第1項規定可減免賠償金額等語，資為抗
    辯。並上訴及答辯聲明：(一)原判決不利於丙○○部分廢棄。
    (二)上開廢棄部分，甲○○於第一審之訴及假執行之聲請均駁
    回。(三)甲○○之上訴駁回。
    丁○○則以： 丁○○僅授權訴外人鄭文斌管理41之1號房屋
    ，未授權其以丁○○名義發出系爭檢舉函，且丁○○事前不
    知系爭檢舉函內容，事後亦未同意散佈該函件。如認系爭檢
    舉函件之散佈涉有侵權行為，惟侵權行為應屬事實行為，並
    無代理規定之適用，故丁○○無需就鄭文斌之行為負責。又
    系爭檢舉函之內容均有事實可憑，並無侵害甲○○之名譽權
    ，且甲○○亦未受有損害，故甲○○之上訴為無理由等語資
    為抗辯。並答辯聲明：甲○○之上訴駁回。
三、甲○○主張怡安大廈86年8 月30日區分所有權人會議決議成
    立怡安大廈管理委員會，並於規約條例第2條第2項規定，將
    法定空地列為怡安大廈區分所有權人及住戶停車空間。甲○
    ○於90年4月4日取得怡安大廈43號5樓所有權，並於96年1月
    9日經管委會推舉為主任委員， 丁○○、丙○○分別於96年
    1月及4月間取得41之1號及45之1號房地，均含地下層所有權
    。丙○○撰寫系爭檢舉函寄發至法務部、調查局、臺北市建
    築師公會紀律委員會各委員、台北市議會汪志冰議員、周柏
    雅議員、臺北市政府警察局大安分局黃勢清副分局長之事實
    ，業據提出96年度區分所有權人緊急會議紀錄、土地及建物
    登記謄本、檢舉函、住戶規約等件為證，且為丙○○、丁○
    ○所不爭執，堪信為真正。甲○○又主張其為職業建築師，
    系爭檢舉函由丙○○、丁○○共同具名，不實指控甲○○違
    法亂紀、偽造文書、妨害自由、意圖謀奪他人產權等，已使
    甲○○名譽嚴重受損，依民法第184條第1項前段、第185 條
    及第195條第1項規定，丙○○、丁○○應連帶給付甲○○20
    萬元及自起訴狀繕本送達翌日起至清償日止，按年息5%計算
    之利息等語，惟為丙○○、丁○○所否認，並以上述情詞置
    辯。是以本件兩造爭執之要點在於：系爭檢舉函中有關「甲
    ○○違法亂紀、偽造文書、妨害自由、意圖謀奪他人產權」
    之文字，是否致甲○○之名譽貶損？丙○○寄發系爭檢舉函
    是否構成侵權行為？丁○○應否負共同侵權行為責任？甲○
    ○請求丙○○、丁○○連帶賠償20萬元，有無理由？茲析述
    如下。
四、系爭檢舉函中有關「甲○○違法亂紀、偽造文書、毀謗、妨
    害自由、索利、意圖謀奪他人產權」之文字，是否致甲○○
    之名譽貶損？丙○○寄發系爭檢舉函是否構成侵權行為？
  (一)甲○○主張丙○○故意編造不實消息，檢舉甲○○違法亂紀
    、偽造文書、妨害自由、意圖謀奪他人產權之行為，造成甲
    ○○名譽權受有損害等語，惟為丙○○所否認，並以上述情
    詞置辯。
  (二)按「名譽為人格之社會評價，名譽有無受侵害，應以社會上
    對其評價是否貶損以為斷。刑法上妨害名譽罪之成立，固以
    公然侮辱或意圖散布於眾而指摘或傳述足以毀損他人名譽之
    事為要件。惟在民法上，若已將足以毀損他人名譽之事表白
    於特定第三人，縱未至公然侮辱之程度，且無散布於眾之意
    圖，亦應認係名譽之侵害，蓋既對於第三人表白足以毀損他
    人名譽之事，則其人之社會評價，不免因而受有貶損。上訴
    人上開侮辱文詞，除台南地院承辦及相關人員已經閱悉外，
    承辦該抗告事件之台灣高等法院台南分院合議庭審判長及法
    官等，必亦已閱悉其內容，被上訴人之品德、聲譽、社會一
    般評價因而受有貶損，上訴人之行為顯已侵害被上訴人之名
    譽權。」、「按名譽權之侵害非即與刑法之誹謗罪相同，名
    譽有無受損害，應以社會上對個人評價是否貶損作為判斷之
    依據，苟其行為足以使他人在社會上之評價受到貶損，不論
    其為故意或過失，均可構成侵權行為，其行為亦不以廣佈於
    社會為必要，僅使第三人知悉其事，亦足當之。」、「侵害
    名譽權之行為，當不以直接之方法為限，倘以間接之方法，
    例如藉字裡行間之意義使他人因該影射而受名譽之損害，亦
    屬之。又侵權行為損害賠償責任之行為人所必須具有『故意
    』或『過失』主觀意思要件中之『過失』，係以行為人是否
    已盡善良管理人之注意義務為認定之標準，亦即行為人所負
    者，乃抽象輕過失之責任。」最高法院著有86年度台上字第
    305號、90年度台上字第646號、97年度台上字第183 號判決
    可資參照。
  (三)經查，系爭檢舉函主旨記載：「北市建築師公會會員甲○○
    勾結市議員…違法亂紀涉嫌偽造文書、製造對立、毀謗、妨
    害自由、索利，並意圖謀奪他人產權！」等文字，均直接指
    控甲○○涉及刑法偽造文書、妨害自由、恐嚇取財、侵占等
    罪，且該等刑事犯罪均非屬告訴乃論之罪，甲○○會因系爭
    檢舉函之寄送而可能使偵查機關對於甲○○為刑事調查，情
    節不可謂不重大。丙○○以此等文字指摘甲○○，在客觀上
    ，自足以使社會上對甲○○之評價貶損，更何況甲○○當時
    為執業之建築師，如犯有刑法偽造文書、妨害自由、恐嚇取
    財、侵占等罪，社會上對甲○○之評價自會大幅滑落，該等
    文字之檢舉函發送自屬足以毀損甲○○名譽之事。丙○○既
    將指摘甲○○「違法亂紀」、「偽造文書」、「妨害自由」
    、「索利」、「意圖謀奪他人產權」等足以貶損甲○○社會
    評價之文字，寄送法務部、調查局、臺北市建築師公會紀律
    委員會各委員、台北市議會汪志冰議員、周柏雅議員、臺北
    市政府警察局大安分局黃勢清副分局長等單位，則上開侮辱
    文詞，除系爭檢舉函之收件人已經閱悉外，各該收件單位承
    辦檢舉函事件之人員必亦已閱悉其內容，甲○○之品德、聲
    譽、社會一般評價因而受有貶損，丙○○之行為顯已侵害甲
    ○○之名譽權，堪以認定。丙○○以受理系爭檢舉函之各單
    位，均未予處理，顯見並無損及甲○○之權益等語抗辯，並
    無可採。
  (四)次查，丙○○與丁○○因怡安大廈規約將法定空地劃設停車
    位，妨害其所有之41之1號及45之1號房屋之使用收益，與怡
    安大廈住戶及管委會迭生爭執。嗣台北市政府96年6月1日府
    都建字第09667879100號函請怡安大廈管委會限期改善， 管
    委會不服處分向內政部提起訴願後， 經內政部於96年9月14
    日函台北市政府重新審查原處分，台北市政府乃於96年11月
    26 日函撤銷96年6月1日府都建字第09667879100號函行政處
    分，此業經本院調取該行政處分訴願卷查明屬實，足證丙○
    ○於96年6月23日寄發系爭檢舉函之初即知其與怡安大廈住
    戶及管委會因法定空地劃設停車位糾紛，怡安大廈管委會將
    法定空地劃設停車位是否違反法令，尚有待行政或民事訴訟
    程序之調查審理以獲得解決，而在經行政或司法訴訟確定將
    法定空地劃設停車位屬違反法令之前，該法定空地應變更以
    何方式使用，並非時任管委會主任委員之甲○○所得單獨決
    定，況且台北市政府都市發展局早於96年2月13日即函知丁
    ○○，怡安大廈住戶於法定空地停車，如有妨礙丙○○與丁
    ○○一樓房屋之出入，可報請該局所屬建築管理處為必要之
    處置，有該函在卷可稽，丙○○自無於行政或司法訴訟尚未
    確定之前，驟然得以確信甲○○就住戶於法定空地停車乙事
    未予處理，即屬違反法令之理。丙○○辯稱怡安大廈區分所
    有人會議及規約將法定空地劃設停車位，已違反公寓大廈管
    理條例第9條第2項規定，經都發局二次函令管委會指明法定
    空地之使用已違反法令，然時任主任委員之甲○○，不予置
    理，仍將其車子停放在法定空地上，丙○○於系爭檢舉函中
    指「主委帶頭繼續違法，無視建管單位公文警告之存在」，
    即屬有據，並無何故意或過失可言云云，並無可採。
  (五)再查，怡安大廈法定空地劃設停車位， 係依怡安大廈86年8
    月30日制訂之規約第2條第2項第1款所為， 有會議記錄及規
    約條例可稽（見原審卷第22至36頁），並非甲○○之建築師
    職務上行為所致，亦非甲○○於96年任怡安大廈管委會主任
    委員之職務上行為所致，丙○○既已報請台北市政府都市發
    展局及所屬建築管理處為必要之處置，即應待該局之行政處
    分結果，或另提起民事訴訟排除法定空地上之障礙，始為行
    使權利之正道，丙○○不圖此，反以指摘甲○○違法亂紀、
    偽造文書、妨害自由、索利、意圖謀奪他人產權等足以貶損
    甲○○社會評價之文字，寄送甲○○參加之職業公會及刑事
    犯罪偵查機關，「懇請檢調及建築師公會針對李、杜（國源
    ）二人之行徑予以深入調查，以正視聽，以昭公信！」核其
    所寄檢舉函之對象，其中臺北市建築師公會紀律委員會為甲
    ○○所參加之職業公會，法務部、調查局、臺北市政府警察
    局大安分局長則均屬刑事犯罪偵查機關，均非建築管理單位
    ，無權處置怡安大廈住戶於法定空地停車事宜，顯見丙○○
    係藉系爭檢舉函之發送，故意侵害甲○○之名譽，圖使甲○
    ○所屬之職業公會質疑甲○○之品德，對甲○○為懲戒，並
    使刑事犯罪偵查機關認甲○○有犯罪嫌疑，而對甲○○傳訊
    偵查，以遂行其取消怡安大廈法定空地劃設停車位之目的。
  (六)丙○○辯稱其於怡安大廈97年4 月27日區分所有權人會議中
    發言遭制止，因投訴無門，僅得向其所屬之台北市建築師公
    會之紀律委員會各委員及有關機關寄發檢舉函，盼能有人出
    來主持公道，然而各受理單位、機構，均未予處理，顯見並
    無損及甲○○之權益云云。惟查丙○○已委任訴外人楊立平
    及黃信勳出席上開區分所有權人會議，不僅有出席委託書及
    簽到簿可參（見原審卷第97至99頁），而楊立平及黃信勳與
    會時確有發言，復經怡安大廈之住戶劉華文於偵查中供述明
    確（見臺灣臺北地方法院檢察署96年度偵字第 15444號偵查
    卷(二)第14頁），稽此自難認怡安大廈區分所有權人會議或甲
    ○○有阻止丙○○出席區分所有權人會議及發言之情事。至
    於加入怡安大廈管理委員會部分，依公寓大廈管理條例第29
    條規定，係由區分所有權人會議推選，要非甲○○所能決定
    ，系爭檢舉函中記載：「 拒絕1F2戶區分所有權人加入管委
    會，製造對立紛爭」云云，核與事實不符，亦足使他人產生
    甲○○執行怡安大廈管委會主任委員職務有所不當之誤會。
    系爭檢舉函中指稱甲○○勾結李慶元議員向建管處人員施壓
    ，並涉嫌索利及意圖謀奪他人產業，及甲○○於怡安大廈外
    牆高掛毀謗性紅布條，並用18部車擋住1F門前阻礙出入，致
    1F業主無法自用與出租云云，亦均未據丙○○舉證證明，則
    其以系爭檢舉函任意指摘甲○○索利及強取他人財物，涉及
    甲○○品行之評價，衡情亦難謂未達貶損甲○○名譽之程度
    。丙○○辯稱其寄發檢舉函並無損及甲○○之權益云云，自
    無可採。
  (七)綜上，怡安大廈住戶雖有於法定空地停放車輛之事實，惟系
    爭檢舉函所指摘甲○○違法亂紀涉嫌偽造文書、製造對立、
    毀謗、妨害自由、索利，並意圖謀奪他人產權等語，與事實
    不符，業已貶損一般人對甲○○之評價，應認系爭檢舉函之
    散佈已損及甲○○名譽。故甲○○主張丙○○上述故意編造
    不實消息，檢舉甲○○違法亂紀、偽造文書、妨害自由、意
    圖謀奪他人產權之行為，造成甲○○名譽權受有損害等語，
    為可採。
五、丁○○應否負共同侵權行為責任？
  (一)甲○○主張丁○○與丙○○共同具名發出系爭檢舉函，為共
    同侵權行為人之事實，惟為丁○○否認，則依民事訴訟法第
    277條第1項規定，應由甲○○就此有利於己之事實負舉證之
    責任。雖甲○○提出系爭檢舉函為證（見原審卷第19頁），
    惟查系爭檢舉函僅於第一行印有「丙○○、丁○○檢舉函」
    等字樣，函末並無丁○○之簽名或印章，無從認係丁○○所
    撰寫，再參酌系爭檢舉函第二行所載地址為45－1號， 為丙
    ○○之房屋，且丙○○自承係訴外人鄭文斌以丁○○代理人
    身分參與討論並決議共同具名發出系爭檢舉函等語（見原審
    卷第109頁反面）， 已可證丁○○並未親自參與系爭檢舉函
    之製作及寄發之行為，甲○○復未舉證證明丁○○有授權鄭
    文斌以其名義出具系爭檢舉函，則丁○○辯稱其於96年2月
    27 日即將41之1號房屋交由鄭文斌管理使用，不知鄭文斌以
    其名義發出系爭檢舉函等語，應可採信。
  (二)次查，訴外人鄭文斌與丙○○對怡安大廈丙○○、丁○○以
    外之住戶提出妨害自由之刑事告訴，鄭文斌於警訊時稱其除
    以45之1號房屋出資人身分提出妨害自由刑事告訴外， 並表
    明其以41之1號房屋承租人之身分提出告訴（ 見臺灣臺北地
    方法院檢察署96年度偵字第15444號偵查卷(一)第9頁調查筆錄
    及第195至198頁房屋租賃契約書），足認鄭文斌係以自己權
    利受損之理由而為告訴或陳情，是縱使鄭文斌嗣後以「丁○
    ○」名義發出聲請函（附於上開偵查卷(一)第55頁）及系爭檢
    舉函，仍難逕謂係出於代理丁○○之意思。
  (三)丙○○辯稱丁○○出具之授權書應兼有授權鄭文斌製作及發
    出系爭檢舉函云云（見同卷第109頁）。惟按代理行為， 或
    代理本人為意思表示，或代理本人受意思表示，均以意思表
    示直接對本人發生效力為要件， 此觀民法第103條之規定自
    明。侵權行為為違法行為，不發生意思表示發生效力之問題
    ，無適用代理規定之餘地。故代理人所為侵權行為之法律上
    效果，非得依代理之法則解為對於本人發生效力。系爭檢舉
    函之散佈已侵害甲○○名譽，既於前述，依上開說明，自非
    屬得以代理之範圍，縱有授權書，仍無由令丁○○負擔鄭文
    斌所為侵權行為之責任。
六、甲○○請求丙○○、丁○○連帶賠償20萬元，有無理由？
  (一)按人格權受侵害時，以法律有特別規定者為限，得請求損害
    賠償或慰撫金；又因故意或過失，不法侵害他人之權利者，
    負損害賠償責任；不法侵害他人之身體、健康、名譽、自由
    、信用、隱私、貞操、或不法侵害其他人格法益而情節重大
    者，被害人雖非財產上之損害，亦得請求賠償相當之金額。
    其名譽被侵害者，並得請求回復名譽之適當處分，民法第18
    條、第184條第1項前段、第195條第1項分別定有明文。又慰
    撫金之核給標準，應斟酌雙方身分、地位及經濟狀況及其他
    各種情形核定之，最高法院亦著有76年台上字第1908號判例
    可資參照。
  (二)丙○○散佈系爭檢舉函之舉構成侵害上訴人名譽權之行為，
    既如前述，甲○○依上開規定請求丙○○賠償精神痛苦之慰
    撫金，自屬有據。又甲○○為執業建築師，擁有一定之社會
    地位，丙○○則為投資不動產之生意人，然丙○○於委任代
    理人出席96年4月27日區分所有權人會議後， 已知悉怡安大
    廈法定空地之使用約定，猶散佈系爭檢舉函，甚將之寄送予
    台北市建築師公會紀律委員會各委員暨協調怡安大廈糾紛之
    民意代表，在在影響甲○○執行建築師及怡安大廈管理委員
    會事務之聲譽。爰斟酌兩造之身分、地位、財產狀況，暨甲
    ○○名譽受損之程度，認為甲○○訴請丙○○給付慰撫應以
    10萬元為適當。至於丁○○並無授權鄭文斌製作及發出系爭
    檢舉函之行為，已如上述，則甲○○依上開規定請求丁○○
    與丙○○連帶賠償其慰撫金20萬元即屬無據，應予駁回。
七、綜上所述，甲○○依民法第184條第1項前段、 第195條規定
    ，請求丙○○給付10萬元，及自起訴狀繕本送達翌日即97年
    1月1日起至清償日止，按年息5%計算之利息，為有理由，應
    予准許；逾此範圍之請求，則無理由，應予駁回。原審判命
    丙○○如數給付，並駁回甲○○其餘之請求，經核並無違誤
    。甲○○、丙○○各就其上訴部分，指摘原判決不當，求予
    廢棄改判，為無理由，應駁回其上訴。
八、本件事證已臻明確，兩造其餘攻擊與防禦方法均與判決結果
    不生影響，不再一一論述，附此敘明。
九、據上論結，本件兩造之上訴，均為無理由，爰判決如主文。
中    華    民    國    97    年    12    月    23    日
                    民事第十庭
                        審判長法  官  黃豐澤
                              法  官  林麗玲
                              法  官  蕭艿菁
正本係照原本作成。
不得上訴。
中    華    民    國    97    年    12    月    23    日
                              書記官  王秀雲


司法院資訊處製作；財團法人民間司法改革基金會備份。
